【裁判字號】    97,上訴,5
【裁判日期】    970325
【裁判案由】    準強
【裁判全文】
臺灣高等法院臺南分院刑事判決          97年度上訴字第5號
上  訴  人
即  被  告  乙○○
選任辯護人  邱創典律師（扶助律師）
上  訴  人
即  被  告  甲○○
選任辯護人  莊安田律師（扶助律師）
上列上訴人因準強盜案件，不服臺灣雲林地方法院九十六年度訴
字第五六三號，中華民國九十六年十一月七日第一審判決（起訴
案號：臺灣雲林地方法院檢察署九十六年度偵字第三二四九號）
，提起上訴，本院判決如下：
    主  文
上訴駁回。
    事  實
一、乙○○與甲○○於民國九十六年六月十六日晚上十時許，在
    雲林縣斗南鎮○○里○○路夜市口，質問在夜市內化緣之江
    添和是否為假和尚，此時引來路人丙○○關切，乙○○與甲○○見丙○○頸上戴有金項鍊，竟共同基於意圖為自己不法
    所有之犯意聯絡，二人先共同推擠、拉扯丙○○，再由甲○○趁丙○○不及防備之際，下手搶奪丙○○頸上金項鍊一條
    得手，丙○○見狀，欲搶回其金項鍊，詎乙○○與甲○○為
    防護贓物，又另基於強暴、脅迫之犯意聯絡，由乙○○持黑
    色手槍一支（經鑑驗後認無殺傷力，所涉槍砲彈藥刀械管制
    條例部分均另經檢察官為不起訴處分）抵住丙○○腹部，喝
    令丙○○「不要亂來」等語，乙○○與甲○○二人同時並持
    續推擠丙○○進夜市，以此方式當場對丙○○施以強暴、脅
    迫，致其心生畏懼而不能抗拒，嚇阻丙○○反抗，二人隨即
    逃離現場。嗣於九十六年六月十七日凌晨零時三十分許，為
    警循線在雲林縣斗南鎮○○里○○路○段一五九號丁○○之
    住處查獲，並扣得乙○○所有上開不具殺傷力之手槍（含彈
    匣一個）一支及黑色帽子一頂。
二、案經雲林縣警察局斗南分局報請臺灣雲林地方法院檢察署檢
    察官偵查起訴。
    理  由
壹、程序方面：
一、按被告以外之人於審判外之陳述，雖不符前四條之規定，而
    經當事人於審判程序同意作為證據，法院審酌該言詞陳述或
    書面陳述作成時之情況，認為適當者，亦得為證據。當事人
    、代理人或辯護人於法院調查證據時，知有第一百五十九條
    第一項不得為證據之情形，而未於言詞辯論終結前聲明異議
    者，視為有前項之同意。刑事訴訟法第一百五十九條之五定
    有明文。本件證人丙○○、陳淑君、張秀治、李佳珣、丁○○於警詢時所製作之筆錄，係被告以外之人，於審判外之陳
    述，屬傳聞證據，檢察官、辯護人、被告均同意列為本案之
    證據，且前開證人在警詢所為之證述，係在自由意志下所為
    陳述，並親閱筆錄無訛後始簽名作成之情況，且該證言適為
    本案應審酌必要事項，自有證據能力，得為本案證據。
二、次按被告以外之人於偵查中向檢察官所為之陳述，除顯有不
    可信之情況者外，得為證據，刑事訴訟法第一百五十九條之
    一第二項定有明文。證人丙○○、陳淑君、張秀治、李佳珣
    、丁○○於檢察官偵查中具結後所為之陳述，因檢察官原則
    上均能遵守法律規定，不致違法取供，且上開證人之陳述均
    係於日間所為，並於製作完成交其等親閱內容，經確認無訛
    後始簽名，上開證人於偵查中向檢察官所為之陳述，並無顯
    不可信之情況，揆諸前開規定，上開二位證人於偵查中向檢
    察官所為業已具結之陳述，自得作為證據。
貳、實體方面：
一、訊據上訴人即被告乙○○、甲○○固坦承有於前揭時、地前
    往雲林縣斗南鎮○○里○○路夜市口，並與被害人丙○○發
    生推擠、拉扯之事實，惟均矢口否認有何攜帶兇器強盜或準
    強盜犯行，被告乙○○辯稱：當時我和被害人只有口角而已
    ，我沒有帶黑色手槍去夜市，也沒有拿金項鍊，沒有看到丙○○脖子上有金項鍊云云；選任辯護人辯護稱：證人都沒有
    看到被告持槍搶奪被害人金項鍊，手槍應該是丁○○所有，
    且就何人出手搶奪被害人金項鍊，證人所述亦不一，另被告
    二人於短時間內亦難產生起訴書所認之犯意聯絡等語。被告
    甲○○辯稱：我只是跟丙○○發生口角、拉扯，我們沒有帶
    黑色手槍去夜市，我沒有拿丙○○的金項鍊，沒有看到丙○○脖子上有金項鍊云云；選任辯護人辯護稱：被告與被害人
    發生口角時，互相拉扯胸口衣襟是常態，此舉並非搶奪，且
    係瞬間發生，被告間彼此在事前並無犯意聯絡，另依證人陳
    淑君於偵查中之證述，雙方係拉扯間金項鍊因拉扯而自然掉
    落，被告並未搶奪等語。
二、經查：
  (一)被告乙○○、甲○○二人如何於前揭時、地，搶奪被害人
      丙○○頸上金項鍊，及丙○○欲搶回其金項鍊時，遭被告
      乙○○持槍抵住腹部，並喝令「不要亂來」等事實，業據
      證人即被害人丙○○、及當時在場之證人陳淑君、張秀治
      、李佳珣分別於偵查、原審中及於本院審理時證述如次：
    (1)證人丙○○於偵查中證稱：九十六年六月十六日晚上在中
      興路夜市遭被告二人強盜，當天我與我太太陳淑君去逛夜
      市，同行有李佳珣、張秀治，大約快十時到夜市，我停好
      機車後看到被告二人推一個和尚，一直說他是假的，後來
      他們二個就問我說我是否認識他，我回答不認識，他們二
      人就回頭來推我，叫我不要插手管這件事，被告二人持續
      推我，被告甲○○出手搶掛在我脖子上的金項鍊，他一出
      手就將金項鍊拉下，金項鍊的接頭是一般金項鍊接頭，類
      似鑰匙頭的接頭，他是用力直接拔走，我反抗準備用手撥
      開，被告乙○○在旁就拿槍出來，叫我不要管，我看到槍
      就趕快離開現場，搶走金項鍊前，被告是推我的胸口，拉
      走金項鍊後，就直接握在手上，現場我也找不到，當時他
      拿一支黑色短手槍，拿槍和搶金項鍊是差不多同時等語（
      見偵查卷第二十九、三十一─三十三頁）；於原審中更詳
      稱：九十六年六月十六日我有去中興路夜市，差不多晚上
      十點去的，我看到被告二人在推和尚，我看他們而已，他
      們就過來問我認不認識和尚，我說沒有，他們就過來搶我
      的金項鍊，我把他們推開，然後他們亮槍出來，我看到槍
      之後就趕快跑，被告乙○○、甲○○二人是先推我，然後
      被告甲○○過來拉我的金項鍊，當時被告乙○○也是在旁
      邊抓住我，他們拉我之後，我本來是想要搶回來，被告乙○○看我要反抗就拿槍出來指著我的腹部，叫我不要亂來
      ，他們還有拿槍推了我一點距離，要推我進去夜市，我把
      他撥開，就趕快跑了，被告乙○○的槍是從後面拿出來，
      是黑色的等語（見原審卷第八十八─九十五頁）。
    (2)證人陳淑君於偵查中證稱：當天我與丙○○一起去夜市，
      我看到被告二人用手推和尚，當時我在他們後面，丙○○
      在停車，張秀治、李佳珣和我在一起，我轉過去就看到被
      告二人推丙○○，以手推，我就走過去問他們要幹什麼，
      被告甲○○就推開我叫我不要管，並看到他捉丙○○的脖
      子，項鍊就掉下來，他們就一直推丙○○推入夜市，我就
      隨後跟進去，之後我就看到被告二人很快衝出來，我沒有
      注意去看被告二人有沒有拿槍或手上有無金項鍊等語（見
      偵查卷第三十─三十一頁）；於原審中證稱：九十六年六
      月十六日當天，我有和丙○○一起去中興路夜市，一起去
      的還有李佳珣、張秀治。剛進去的時候，看到被告二人在
      跟和尚拉扯，後來我們停好車子之後，我下來的時候跟朋
      友講話，再過一下子看到丙○○跟他們二人拉扯、推擠，
      後來我走過去問他們要做什麼，被告甲○○就一手抓住丙○○，一手把我推走說沒有我們的事情，當時被告乙○○
      也在拉丙○○，他們二人一起拉丙○○，在他們拉扯、推
      擠的時候，丙○○有叫我不要靠近他們，他們就是推來推
      去，後來被告甲○○拉丙○○的脖子，拉他的金項鍊，我
      看到他把金項鍊拉下來之後，還又拉了一下子，他們拉丙○○，那時丙○○沒有什麼動作，他們二人把丙○○推進
      去中興路夜市裡面等語（見原審卷第九十六─九十九頁）
      。
    (3)證人李佳珣於偵查中證稱：當天我去車子一停下，就發現
      被告二人一直推和尚，我們車子停下來，就看到被告二人
      一直推丙○○，後來推到靠近門口，其中一人拉丙○○的
      金項鍊，丙○○的金項鍊被直接整個拉下來斷掉，因為在
      之前他們是互相推來推去等語（見偵查卷第三十一頁）；
      於原審中證稱：在九十六年六月十六日有和張秀治、陳淑
      君、丙○○去斗南鎮中興夜市，一到夜市，被告跟和尚推
      擠，後來變成被告和丙○○拉扯，被告二人在跟丙○○拉
      扯的時候，就一直罵他，一直推他，往斗南鎮中興夜市裡
      面推，丙○○脖子有項鍊，他們推擠的時候，被告甲○○
      有拉到金項鍊，把金項鍊拉斷，被告甲○○拉丙○○金項
      鍊的時候，另一個被告在旁邊一直罵，也是有推擠，他們
      二人當時都在丙○○兩邊，拉完金項鍊後，他們還是在那
      裏繼續推擠，事後他們就往外跑語（見原審卷第一三三─
      一三七頁）。
    (4)證人張秀治於偵查中證稱：當日我們要去逛夜市，看到被
      告二人在夜市門口對和尚大小聲，我們就停下來，丙○○
      就過去看，我看到那二個人一直推丙○○，我有看到穿黑
      色衣服的被告拿槍出來指著丙○○，拿完槍後，穿黃色衣
      服的被告就搶丙○○的金項鍊，直接拉金項鍊下來等語（
      見偵查卷第三十二─三十三頁）；原審中證稱：在九十六
      年六月十六日晚上到斗南鎮○○路夜市，剛進去的時候，
      停在停車場那邊，看到被告二人在那邊罵和尚，丙○○就
      走過去看，後來就看到被告二人推丙○○，推了以後，看
      到被告乙○○拿槍出來，抵住丙○○的肚子，他們在那邊
      吵起來，後來另一個被告拿丙○○的金項鍊，搶完之後用
      手一直推丙○○進去中興路夜市，推沒有很遠，被告乙○○是拿槍的，被告甲○○當時站在他旁邊，是乙○○先拿
      槍出來之後，甲○○才搶金項鍊，這兩件事情，相隔沒有
      很久，幾乎同時，當天有看到被告乙○○拿槍，是黑色的
      、一般的短槍等語（見原審卷第一○六─一一一頁）。
    (5)經核上開證人丙○○、陳淑君、李佳珣、張秀治之證述，
      就丙○○當時脖子上有戴金項鍊，被告二人一開始有推擠
      、拉扯丙○○之動作，後來被告甲○○扯下丙○○頸上金
      項鍊，搶下金項鍊後，被告二人有再繼續推擠丙○○進夜
      市等事實，彼此證述前後一致，並無歧異，應堪採信，被
      告二人所辯：沒有拿金項鍊，沒有看到丙○○脖子上有金
      項鍊云云，不足採信。
    (6)再證人丙○○、張秀治對於被告乙○○有持槍抵住丙○○
      腹部及被告乙○○所持之槍枝顏色、外型一節證述均相符
      合，且其二人就槍枝外觀部分所陳，亦與扣案之黑色手槍
      一把相符，依此事證已足認證人丙○○、張秀治此部分陳
      述確屬真實。至於證人張秀治於偵查中所證稱：「是乙○○先拿槍出來，甲○○再搶金項鍊」，及證人丙○○於警
      詢中所證稱：「另一名歹徒（乙○○）在（甲○○）左後
      側亮出黑色手槍一支：：：（甲○○）則趁機拉扯我懸掛
      脖子上之金項鍊」之情形，因與證人丙○○於偵查、原審
      中所具結證稱：先搶金項鍊再拿槍之證述不同，且證人丙○○及張秀治均一致證稱：拿槍、搶金項鍊兩件事情，幾
      乎同時發生等語，是證人張秀治自有可能因為時間幾乎同
      時而將二件事情發生前後錯置，無法記憶明確，而證人張
      秀治與被告二人、丙○○之距離又較遠，其認知自然不及
      親身經歷遭受搶奪、持槍強暴脅迫之丙○○清楚，且證人
      丙○○之證述應以其經具結擔保所述內容屬實之偵查、原
      審中之證述，較其未經具結之警詢內容為可採，從而應以
      證人丙○○於偵查、原審中所證較為可採，是被告乙○○
      、甲○○搶奪丙○○之金項鍊後，因見丙○○欲搶回其金
      項鍊，為防護贓物，被告乙○○復持槍抵住丙○○腹部之
      事實，亦堪認定。
    (7)至於證人丙○○、陳淑君、張秀治、李佳珣等於警詢中所
      分別證述情節，與渠等各人嗣後於偵查、原審中所證述情
      節，雖未完全一致，惟因渠等於偵查、原審中已具結擔保
      所證述內容屬實，且就被害人丙○○當時脖子上有戴金項
      鍊，被告二人一開始有推擠、拉扯丙○○之動作，後來被
      告甲○○扯下丙○○頸上金項鍊，搶下金項鍊後，被告二
      人有再繼續推擠丙○○進夜市等主要事實，則大致尚屬相
      符，不得僅因於警詢中就細節上之敘述未與偵查、原審中
      完全符合，或彼此間之證述未完全一致，即以此否認渠等
      於偵查、原審中所證述內容之真實性，而全部不予採信，
      另渠等於警詢中所證述，亦不足為被告二人有利認定之證
      據，合此敘明。
  (二)被告乙○○雖辯稱：其並未帶槍前往夜市，可能是丙○○
      把帽子誤認是手槍云云；被告甲○○亦辯稱：我們沒有帶
      黑色手槍去夜市云云。惟證人丙○○、張秀治已一致證稱
      被告乙○○在夜市持有槍枝之事實，其二人就此部分所證
      內容應屬真實，已如前述。再者，扣案之黑色帽子與手槍
      外型差異甚大，亦不至於使人誤認。況被告乙○○自承從
      夜市離開後，去丁○○家裏，員警則在丁○○位於雲林縣
      斗南鎮○○路○段一五九號之住處，查獲扣案之黑色手槍
      一把，有雲林縣警察局斗南分局搜索扣押筆錄、扣押物品
      目錄表各一份在卷足憑（見警詢卷第三十九─四十二頁）
      ，而證人丁○○於偵查中具結證稱：他們差不多在晚上十
      一點前後，被告甲○○我不認識，他是乙○○帶過來的，
      我們在住處喝點小酒、玩牌，我就邀乙○○一起加入，他
      正要坐下時，那支槍不知道是放在口袋或插在褲頭，坐下
      時就掉出來，就散掉，滑套架個開掉，彈簧也掉出來等語
      （見偵查卷第三十五頁），於本院審理時亦具結證稱：「
      阿賢在我家客廳要坐下來時，有東西從褲子口袋或腰帶掉
      出來，掉在我旁邊，我看是一把槍，整個散掉了，我就把
      它撿起來。：：因為是在我家，我突然看到是槍當然會緊
      張，趕快將槍壓住，問他為何帶槍來我家，後來撿起來拉
      開滑套看，裡面沒有子彈，才知道是玩具槍，滑套未拉開
      前不知道是玩具槍。：：我警訊時說是他要坐下來時槍枝
      掉出來的，我沒有說看到他自己掏出槍枝把弄。」等語（
      見本院卷第七十七、七十八頁），亦均明確指證扣案之黑
      色手槍係被告乙○○所持有，綜上，足認扣案之黑色手槍
      係被告乙○○持有，並於九十六年六月十六日晚上，持之
      前往雲林縣斗南鎮○○里○○路夜市，且如不拉開滑套由
      外觀上看不出是玩具槍無訛，被告二人上開所辯，亦無足
      採。另證人丁○○於警詢中所證述：「：：乙○○進入我
      家客廳後，要坐下時從身上右側口袋『掏出手槍，要把弄
      時』掉落地上零件解體：：」部分，因與渠於偵查及本院
      審理中所具結一致證稱：「：：，他（乙○○）正要坐下
      時，那支槍不知道是放在口袋或插在褲頭，『坐下時就掉
      出來』，就散掉：：」等語不符，因其於偵查及本院審理
      中已具結擔保其所證述內容屬實，且所證述內容一致，是
      應以其於偵查及本院審理中所證述為較可採，其於警詢中
      此部分證述則不足採，附此敘明。
  (三)按共同正犯之意思聯絡，不限於事前有所協議，其於行為
      當時，基於相互之認識，以共同犯罪之意思參與者，亦無
      礙於共同正犯之成立。又意思之聯絡並不限於事前有所謀
      議，即僅於行為當時有共同犯意之聯絡者，亦屬之，且其
      表示之方法，亦不以明示通謀為必要，即相互間有默示之
      合致，亦無不可（最高法院七十三年臺上字第一八八六、
      二三六四號判例參照）。本件被告乙○○、甲○○二人共
      同前往雲林縣斗南鎮○○里○○路夜市，且二人一開始均
      有一起推擠、拉扯丙○○之行為，推擠、拉扯後由甲○○
      下手行搶金項鍊，且被告甲○○行搶後，被告乙○○見丙○○欲搶回金項鍊時，復持槍喝令丙○○「不要亂來」等
      語，而持槍、搶金項鍊二件事情發生時間幾近同時，若被
      告乙○○對被告甲○○行搶一節毫無認識，豈能立即持槍
      對丙○○施以強暴、脅迫。再被告甲○○於被告乙○○持
      槍抵住丙○○腹部時，被告甲○○又有與被告乙○○共同
      推擠丙○○進夜市之行為，是被告甲○○對於被告乙○○
      持有槍枝一情知之甚明，並於丙○○遭持槍控制後，又與
      被告乙○○一起推擠丙○○進入夜市，足認其對於被告乙○○對丙○○施強暴、脅迫之行為，亦有認識並共同參與
      ，綜上，被告乙○○、甲○○二人對於搶奪及搶奪得手後
      施以強暴、脅迫行為，均有犯意聯絡及行為分擔甚明。從
      而，辯護人所謂：因本案發生過程時間幾近同時，應係突
      然發生之事件，被告二人應無犯意聯絡乙情，並無足採。
  (四)次按經刑法第三百二十九條之規定擬制為強盜罪之強暴、
      脅迫構成要件行為，乃指達於使人難以抗拒之程度者而言
      （司法院大法官釋字第六三○號解釋參照），又認定被害
      人是否已達「至使不能抗拒」之程度，應以被告行為時之
      強弱程度綜合當時之具體事實，按多數人之客觀常態情狀
      決之，亦即視該手段施用於相類似之情狀下，是否足使一
      般人處於不能抗拒之制壓程度而定之。查本件被告二人持
      以作案之黑色手槍一把（槍枝管制編號0000000000號），
      經送內政部警政署刑事警察局鑑定，結果為：認係仿ＢＥ
      ＲＥＴＴＡ廠八四型半自動手槍製造之槍枝，槍管內具阻
      鐵，無法發射彈丸，認不具殺傷力，有該局九十六年七月
      九日刑鑑字第○九六○○九六四一○號槍彈鑑定書在卷可
      稽（見偵查卷第六十四─六十六頁），是上開黑色手槍並
      非具有殺傷力之槍枝，惟該手槍為鐵製，槍枝長度十七公
      分、高十二公分，重量七五○公克等情，業經原審當庭勘
      驗屬實（見原審卷第一三九頁反面），依其質地、形狀等
      型態觀之，堪認該把手槍於客觀上足以對人之生命、身體
      、安全構成威脅，為具有危險性之兇器，又衡諸常情，一
      般人如遭不相識之人持外觀上看不出是無殺傷力之黑色玩
      具手槍抵住腹部，並喝令「不要亂來」，均會心生畏懼，
      本件被害人即證人丙○○於原審中亦證稱：「我怕被他的
      槍打到的話要怎麼辦」（見原審卷第九十一頁）等語，是
      被告二人於搶奪既遂後，見證人丙○○欲搶回金項鍊，為
      防護贓物，由被告乙○○持槍抵住證人丙○○腹部、喝令
      「不要亂來」，被告二人復又共同推擠證人丙○○進夜市
      之行為，客觀上已足以使證人丙○○之意思自由受到壓抑
      ，而無法抗拒，是被告二人所為已該當於刑法第三百二十
      九條準強盜罪之構成要件，灼然至明。本案事證明確，被
      告二人犯行均堪認定，應依法論科。
三、按刑法第三百三十條所謂犯強盜罪，不僅指自始犯強盜罪者
    而言，即依第三百二十九條以強盜論者，亦包括之，如準強
    盜有刑法第三百二十一條第一項各款情形之一，亦應依刑法
    第三百三十條論處（最高法院四十二年臺上字第五二三號判
    例意旨參照），本件被告二人於行為時所使用之黑色手槍一
    把，為具有危險性之兇器，已如前述，是核被告乙○○、甲○○二人所為，均係犯刑法第三百二十九條之準強盜罪，而
    有同法第三百二十一條第一項第三款之情形，應依刑法第三
    百三十條第一項之加重強盜罪論處。被告乙○○、甲○○二
    人就上開犯行，有犯意聯絡及行為分擔，為共同正犯。公訴
    意旨認被告二人係先持槍，致丙○○心生畏懼而不能抗拒，
    再搶奪丙○○之金項鍊，而犯刑法第三百三十條第一項之加
    重強盜罪，容有誤會，附此敘明。
四、原審法院認被告二人罪證明確，適用刑法第二十八條、第三
    百二十九條、第三百三十條第一項、第三十八條第一項第二
    款，並審酌被告乙○○、甲○○不思以正當途徑獲取財物，
    竟起意搶奪他人財物，又為防護贓物，對被害人施以強暴、
    脅迫，致使被害人不能抗拒，造成被害人財產上之損害，其
    所得財物為金項鍊一條，及其犯後均否認犯行、態度不佳、
    被告二人之智識程度等一切情狀，量處被告二人各有期徒刑
    八年，至於：扣案之黑色手槍（含彈匣一個）一把，認係
    被告乙○○持有，並持之前往雲林縣斗南鎮○○里○○路夜
    市及丁○○前開住處，已如前述，該手槍始終都在被告乙○○持有中，堪認屬被告乙○○所有之物，且供本件犯罪所用
    ，遂依法宣告沒收；扣案之黑色帽子一頂，則認係被告乙○○平時穿戴之物，核與被告二人上開犯行，並無直接關係
    ，不能認為係供犯罪所用之物，乃不予宣告沒收。認事用法
    俱無不合，量刑亦稱妥適，被告二人上訴意旨否認犯罪，指
    摘原判決不當，並無可取，均為無理由，應予駁回。
據上論結，應依刑事訴訟法第三百六十八條，判決如主文。
本案經檢察官謝錫和到庭執行職務。
中    華    民    國    97    年    3     月    25    日
              刑事第三庭  審判長法  官  陳  義  仲
                                法  官  蘇  清  水
                                法  官  宋  明  蒼
以上正本證明與原本無異。
如不服本判決，應於收受本判決後十日內向本院提出上訴書狀。
其未敘述上訴理由者並得於提起上訴後十日內向本院補提理由書
狀（均須按他造當事人之人數附繕本）「切勿逕送上級法院」。
                                書記官  陳  明  芬
中    華    民    國    97    年    3     月    25    日
附錄：本案論罪科刑法條全文：
刑法第三百二十九條：
（準強盜罪）
竊盜或搶奪，因防護贓物、脫免逮捕或湮滅罪證，而當場施以強
暴脅迫者，以強盜論。
刑法第三百三十條第一項：
（加重強盜罪）
犯強盜罪而有第三百二十一條第一項各款情形之一者，處七年以
上有期徒刑。
前項之未遂犯罰之。


司法院資訊處製作；財團法人民間司法改革基金會備份。
